【裁判字號】    97,上訴,1085
【裁判日期】    970618
【裁判案由】    違反稅捐稽徵法等
【裁判全文】
臺灣高等法院刑事判決                97年度上訴字第1085號
上  訴  人  臺灣臺北地方法院檢察署檢察官
被      告  甲○○
上列上訴人因被告偽造文書等案件，不服臺灣臺北地方法院96年
度訴字第1725號，中華民國97年2月13日第一審判決（起訴案號
：臺灣臺北地方法院檢察署96年度偵緝字第256號），提起上訴
，本院判決如下：
    主  文
上訴駁回。
    理  由
一、本件公訴意旨略以：被告甲○○係臺北市○○區○○路78巷
    1弄10號5樓「德業營造有限公司」（以下簡稱德業公司）負
    責人，明知其於民國92年間並未僱用及給付薪資予楊正雄，
    竟冒用楊正雄名義，偽造楊正雄該年度受領新臺幣（下同）
    485,875元之新資領據，交付不知情之記帳業者，憑以製作
    楊正雄領取上開薪資之各類所得扣繳暨免扣繳憑單，進而申
    報德業公司營利事業所得稅之扣抵項目，足生損害於楊正雄
    ，因認被告涉犯刑法第216條、第210條、第215條之行使偽
    造私文書及行使業務登載不實文書罪嫌云云。
二、按犯罪事實應依證據認定之，無證據不得認定犯罪事實。不
    能證明被告犯罪或其行為不罰者，應諭知無罪之判決。刑事
    訴訟法第154條第2項、第301條第1項分別定有明文。又認定
    不利於被告之事實，須依積極證據，茍積極證據本身存有瑕
    疵而不足為不利於被告事實之認定，即應為有利於被告之認
    定，更不必有何有利之證據，而此用以證明犯罪事實之證據
    ，猶須於通常一般人均不至於有所懷疑，堪予確信其已臻真
    實者，始得據以為有罪之認定，倘其證明尚未達到此一程度
    ，而有合理性之懷疑存在，致使無從為有罪之確信時，即應
    為無罪之判決（最高法院30年上字第816號、76年度臺上字
    第4986號判例及82年度臺上字第163號判決意旨參照）。
三、本件公訴意旨認被告涉犯刑法第216條、第210條、第215條
    之行使偽造私文書及行使業務登載不實文書罪嫌，無非係以
    證人楊正雄、曾德雙於偵查中之證言及卷附德業公司92年度
    綜合所得稅BAN給付清單、楊正雄92年度扣繳憑單、財政部
    臺灣省北區國稅局綜合所得稅核定通知書等為其論據。經訊
    被告堅詞否認上開犯行，辯稱：92年間德業公司承包高鐵工
    程，工地的工人有兩種，一種是德業公司自己僱用，另一種
    是包工，公司僱的工人每人都有工卡，每天由工程師或領班
    簽認工作時數，月底交給工地總務核算總工作時數，製作工
    資表，經由工地主任簽准後，送回公司由我簽核，工人領錢
    後在工資表上簽名，薪資發放完畢，再將工資表連同其他憑
    證一起交給記帳業者。包工的錢是給工頭，月底由工程師計
    算完成數量，填具估驗單，由工地主任簽准後，交包工確認
    ，並由包工填報工資表，附上工人身分證影本，由工頭切結
    ，向工地總務曾德雙請款，曾德雙將資料交給我，我查證總
    金額後，即將薪資交給曾德雙，由其發放給工人簽收，再將
    工人簽收資料交給我，我再交給記帳業者製作薪資扣繳憑單
    ，我是根據總務交付的資料發放薪資，並製作工人薪資扣繳
    憑單，我不認識楊正雄，他應該是工頭找來的人，我不是工
    地監督，不可能實際上自己去查證工人有無來上班等語。
四、本院查：
（一）被告於92年間為德業公司負責人，該公司曾委由記帳業者
      製作楊正雄於該年度受領新資485,875元之各類所得扣繳
      暨免扣繳憑單，進而申報該公司年度營利事業所得稅之扣
      抵項目之事實，為被告所不否認，並有楊正雄各類所得扣
      繳暨免扣繳憑單、德業公司92年度綜合所得稅BAN給付清
      單、財政部臺灣省北區國稅局綜合所得稅核定通知書（臺
      灣花蓮地方法院檢察署95年度偵字第1464號偵查卷第13頁
      、臺灣臺北地方法院檢察署96年度偵緝字第256號卷第28
      頁、第42-45頁）附卷可稽。
（二）證人楊正雄於偵查中固證稱：我自己作生意，經營兆資商
      行，未在德業公司工地做過工等語（前開第256號偵緝字
      卷第25-26頁），並有兆資商行花蓮縣政府營利事業登記
      證在卷可參（花蓮縣警察局鳳林分局刑案卷第11頁）。然
      其於偵查中亦證稱：應該是有影印之身分證外流（前開第
      1464號偵查卷第11頁）；其於原審復稱：在換新身分證之
      前，曾遺失過1次，有重新申請過，但時間不記得了等語
      （原審卷第43頁背面）。證人楊正雄之身分證既曾外流，
      自不無可能遭他人持用，冒名向德業公司請領薪資。
（三）證人曾德雙於偵查中結證稱：我負責公司事務，管理材料
      進出，確定工人有來上工才會給錢，我會登記工人名字，
      造冊交給主任林宏仁，林宏仁簽完名再交給老闆，公司依
      我所造名冊將薪資給我，工人再來我這邊領錢簽名，來領
      錢的都是確實有上工之人‧‧‧我可以確定被告沒有在我
      們工地工作過，我是做好工資表，先給工地主任林宏仁，
      再給被告簽章，他們再拿工資給我，我再發放給工人，經
      工人領錢簽收，我再將簽收單交給被告等語（上開第256
      號偵緝字卷第49頁、第54-55頁）。其於原審復結證稱：
      我在德業公司擔任事務、總務、管理材料及工人上工登記
      ，工資表整理好後，送給主任簽，主任簽完，再送給被告
      ，待被告將工資給我，我再轉交給工人等語（原審卷第44
      頁）。
（四）本件德業公司於92年間既有營運並承攬工程之事實，自須
      支付員工薪資。依卷附該公司92年度綜合所得稅給付清單
      ，該年度共申報76筆員工薪資，給付薪資總額合計達11,6
      44,021元。以該公司當時之營運規模及員工薪資總額觀之
      ，若被告真有虛列員工薪資逃漏稅捐之意圖，何以僅虛列
      楊正雄1人薪資？又原審卷附財政部臺北市國稅局97年1月
      18日財北國稅審三字第0970013347號函稱：德業公司92年
      度營利事業所得稅經核定課稅所得額為虧損5,802,874元
      ，若虛報楊正雄薪資485,875元，仍無應補徵稅額等語（
      原審卷第38頁），益見被告縱使虛報楊正雄薪資，亦無任
      何實益。再依證人曾德雙前述證言可知，工人係經其確認
      後造冊，向被告請領薪資發放。在此分層負責之情形下，
      實難期待公司負責人能認識所有工人，遑論要求被告逐一
      核對確認工人之真實身分。
（五）按現今工程實務上轉包之情形甚為普遍，承攬人將某部分
      工程交付工頭，再由工頭召募工人，工人薪資由工頭製作
      薪資清單按月向承攬人報領，承攬人依工頭所報資料將工
      人薪資交由工頭代領，承攬人既未必直接接觸工人，對於
      是否確有該名工人，以及工人所報薪資與工作時數是否吻
      合，多基於對工頭之信賴，流弊所及，常有工頭在承攬人
      未親自核對之情形下以人頭虛報工資，致產生爭訟。按刑
      罰之處罰以故意為原則，過失行為之處罰須法有特別明文
      ，是除非承攬人明知工頭所報工資係屬虛偽，仍據以製作
      扣繳憑單並虛列成本逃漏稅捐，否則承攬人如在不知工人
      係屬人頭之情形下，確已按工頭所報，將工人薪資交予工
      頭轉發，承攬人實際上已有該筆成本支出，縱其嗣後製作
      扣繳憑單及營利事業所得稅申報資料據以報稅，尚難逕認
      承攬人有偽造文書或逃漏稅捐之故意。
（六）綜上所述，本件被告係德業公司負責人，依公司分層負責
      之原則，其既未實際負責工地人員之管理查核，於合理信
      賴工地主任及總務所提出之清冊資料為真實之情況下，據
      以核發薪資，並委由記帳業者製作扣繳憑單及報稅資料，
      難認其對於楊正雄報領薪資部分不實乙節，有主觀上之認
      知，更不足以認定被告有偽造楊正雄薪資領據及扣繳憑單
      之犯罪故意。本案既查無其他積極證據，足資證明被告有
      何行使偽造私文書及行使業務登載不實文書之犯行，揆諸
      前揭規定及說明，本案不能證明被告犯罪，應為無罪之諭
      知。原審諭知被告無罪判決，即無不合。檢察官指摘原判
      決不當，提起上訴，為無理由，應予駁回。
據上論斷，應依刑事訴訟法第368條，判決如主文。
本案經檢察官呂建昌到庭執行職務。
中    華    民    國    97    年    6     月    18    日
            刑事第十三庭  審判長法  官  曾德水
                                法  官  林婷立
                                法  官  談  虎
以上正本證明與原本無異。
檢察官如不服本判決，應於收受送達後十日內向本院提出上訴書
狀，其未敘述上訴之理由者並得於提起上訴後十日內向本院補提
理由書（均須按他造當事人之人數附繕本）。
                                書記官  黃家麟
中    華    民    國    97    年    6     月    19    日


司法院資訊處製作；財團法人民間司法改革基金會備份。
